臺灣彰化地方法院刑事判決　　　　　　　 96年度訴字第700號
公　訴　人　臺灣彰化地方法院檢察署檢察官
被　　　告　丙○○
選任辯護人　陳孟萱律師
被　　　告　戊○○
選任辯護人　朱坤棋律師
被　　　告　乙○○
上列被告因貪污治罪條例等案件，經檢察官提起公訴（96年度偵
字第2455號），本院判決如下：
    主  文
丙○○犯貪污治罪條例第五條第一項第二款之利用職務上機會詐
取財物罪，處有期徒刑年柒月，褫奪公權年，減為有期徒刑
壹年玖月又拾伍日，褫奪公權壹年陸月，所得財物新臺幣萬元
應予追繳發還彰化縣埤頭鄉公所，如全部或一部無法追繳時，應
以其財產抵償之。
戊○○共同商業負責人，以明知為不實之事項，而填製會計憑證
，處有期徒刑壹年，減為有期徒刑陸月，如易科罰金，以銀元
佰元即新臺幣玖佰元折算壹日。
乙○○共同商業負責人，以明知為不實之事項，而填製會計憑證
，處有期徒刑肆月，如易科罰金，以銀元佰元即新臺幣玖佰元
折算壹日，減為有期徒刑貳月，如易科罰金，以銀元佰元即新
臺幣玖佰元折算壹日。
    事  實
一、丙○○自民國87年8月間起擔任彰化縣埤頭鄉陸嘉村村長迄
    今，係依法令服務於地方自治團體所屬機關，具有法定職務
    權限之公務員；戊○○自92年7月間起，擔任彰化縣埤頭鄉
    陸嘉村村幹事。緣彰化縣埤頭鄉公所就90、91年度「溪州垃
    圾資源回收焚化廠回饋金」之使用管理，係由村辦公室提報
    使用計劃、經費概算，經鄉長核定後，函覆村辦公室執行，
    並由村長及村幹事負責計劃案之採購及驗收，待計畫執行完
    畢後，檢附原始憑證送鄉公所辦理請款核銷，由鄉公所撥付
    款項至村辦公室帳戶。丙○○乃授意戊○○於93年1月28日
    以埤鄉陸嘉字第018號函，向彰化縣埤頭鄉公所申請辦理「
    擴音器維修、反射鏡、電腦音響組」案，並提出經費使用概
    算新臺幣（下同）128,000元，經彰化縣埤頭鄉清潔隊審核
    簽辦而依回饋金使用計劃書所列預算符合後，即送鄉長核定
    ，並由埤頭鄉公所於93年1月30日以埤鄉民字第0930000976
    號函，覆知彰化縣埤頭鄉陸嘉村村長辦公室依計畫確實辦理
    且由村長、村幹事負責辦理及驗收，並於計畫結束後檢附原
    始憑證核銷。詎丙○○竟利用其擔任村長辦理計畫案並報請
    核銷領取經費之職務上機會，意圖為自己不法之所有，於93
    年2、3月間某日，向「冠億音響企業行」負責人乙○○索取
    空白收據，乙○○明知其並未維修陸嘉村辦公處之擴音器，
    竟與丙○○共同基於填製不實會計憑證之犯意聯絡，提供已
    蓋妥上開商號店章及負責人私章、內容空白之收據（會計憑
    證）1張，授權丙○○於該空白收據上虛偽填載不實內容，
    丙○○便指示與其具有填製不實會計憑證及使公務員登載不
    實之犯意聯絡，惟不知其實際上係為詐取財物之村幹事戊○○，將「公司名稱：陸嘉村辦公處、日期：93年3月1日、貨
    名：擴音器維修，數量：1、單價：30,000元、金額：30,00
    0元」等不實交易事項記載於上開空白收據後，戊○○再將
    上開收據粘貼憑證用紙上，於93年3月間某日向鄉公所辦理
    請款核銷，使埤頭鄉公所主計室承辦人員於形式審查後，即
    將此不實事項登載於職務上所掌之支出傳票，埤頭鄉公所亦
    因而陷於錯誤而將前揭款項撥付陸嘉村辦公室，復由戊○○
    提領該款項轉存入丙○○之帳戶，足以生損害於埤頭鄉公所
    回饋金分配執行及財務管理之正確性。
二、案經法務部調查局彰化縣調查站移送臺灣彰化地方法院檢察
    署檢察官偵查起訴。
    理  由
一、按被告以外之人於偵查中向檢察官所為之陳述，除顯有不可
    信之情況者外，得為證據，刑事訴訟法第159條之1第2項定
    有明文。查本件證人蔡甲、甲○○之證詞，係於檢察官偵訊
    時以證人身分具結後所為之證述，依法須負偽證罪之刑責，
    而依證人蔡甲、甲○○所為證述之外部環境或條件，並無顯
    有不可信之情況（辯護人亦未就此有何主張、舉證），則依
    上揭規定，上開證人於檢察官訊問時所為證述，自有證據能
    力。至下列其他經引用之全部卷證所涵括之供述證據及非供
    述證據，經本院於審理時予以提示並告以要旨，且各經檢察
    官、被告及辯護人表示意見，當事人均未於言詞辯論終結前
    異議，是後述所引用證據之證據能力均無疑義，合先敘明。
二、訊據被告乙○○對於明知不實事項而填製會計憑證之犯行坦
    承不諱。訊據被告丙○○、戊○○均矢口否認有何犯行，被
    告丙○○辯稱：其於87年底至88年底間，曾多次委請甲○○
    維修擴音器，每次均係自掏腰包支付維修費用，且因認鄉公
    所無多餘經費支應維修費用，故未將甲○○開立之收據保存
    ，依其印象，其請甲○○修理擴音器所自付之費用約有3萬
    元，嗣其於93年間想起前揭因公支出之款項，始檢附憑證請
    領回饋金，且其前未保留收據，本欲要求甲○○開具憑證，
    惟找不到甲○○，故請乙○○開具收據，其並無不法所有意
    圖，況其為陸嘉村村長，並不具商業會計法第71條第1款規
    定犯罪主體之身分，且亦無使公務員在何公文書上登載不實
    云云；被告戊○○則以：其係經村長丙○○授意辦理請領擴
    音器維修費用事宜，對於丙○○所稱曾墊支該項費用乙情是
    否屬實，並不知情，且陸嘉村之擴音器在其92年7月間到任
    前係何人修理，其亦不清楚等語置辯。經查：
（一）被告丙○○自87年8月間起擔任彰化縣埤頭鄉陸嘉村村長
      迄今，被告戊○○則自92年7月間起，擔任彰化縣埤頭鄉
      陸嘉村村幹事。彰化縣埤頭鄉公所就90、91年度「溪州垃
      圾資源回收焚化廠回饋金」之使用管理，係由村辦公室提
      報使用計劃、經費概算，經鄉長核定後，函覆村辦公室執
      行，並由村長及村幹事負責計劃案之採購及驗收，待計畫
      執行完畢後，檢附原始憑證送鄉公所辦理請款核銷，由鄉
      公所撥付款項至村辦公室帳戶。被告丙○○乃授意被告戊○○於93年1月28日以埤鄉陸嘉字第018號函，向彰化縣埤
      頭鄉公所申請辦理「擴音器維修、反射鏡、電腦音響組」
      案，並提出經費使用概算新臺幣（下同）128,000元，經
      彰化縣埤頭鄉清潔隊審核簽辦而依回饋金使用計劃書所列
      預算符合後，即送鄉長核定，並由埤頭鄉公所於93年1月
      30 日以埤鄉民字第0930000976號函，覆知彰化縣埤頭鄉
      陸嘉村村長辦公室依計畫確實辦理且由村長、村幹事負責
      辦理及驗收，並於計畫結束後檢附原始憑證核銷。被告丙○○便於93年2、3月間某日，向「冠億音響企業行」負責
      人即被告乙○○索取空白收據，被告乙○○遂提供已蓋妥
      上開商號店章及負責人私章、內容空白之收據1張予被告
      丙○○，被告丙○○便指示被告戊○○，將「公司名稱：
      陸嘉村辦公處、日期：93年3月1日、貨名：擴音器維修，
      數量：1、單價：30,000元、金額：30,000元」等事項記
      載於上開空白收據後，被告戊○○再將上開收據粘貼憑證
      用紙上，於93年3月間某日向鄉公所辦理請款核銷，埤頭
      鄉公乃將前揭款項撥付陸嘉村辦公室，復由戊○○提領該
      款項轉存入丙○○之帳戶等情，業經被告丙○○、戊○○
      及乙○○坦認在卷，並有彰化縣埤頭鄉公所93年1月30日
      以埤鄉民字第0930000976號函、埤頭鄉陸嘉村辦公室憑證
      用紙1張（其上黏貼蓋有「冠億音響企業行」店章及負責
      人乙○○私章且記載前揭內容之收據1紙）、彰化縣埤頭
      鄉公所93年3月17日支出傳票、陸嘉村辦公室收款收據、
      彰化縣埤頭鄉公所支出傳票查詢資料清單、彰化縣埤頭鄉
      公所96年1月26日埤鄉政字第0960001073號函等件在卷可
      憑，上情已堪認定。
（二）查被告乙○○實際上並未維修陸嘉村辦公處之擴音器乙節
      ，業據被告丙○○於本院審理時供稱：「（本案發生當時
      ，實際上是否有維修擴音器？）沒有。」等語在卷，被告
      戊○○亦於本院行準備程序時供稱：其接任村幹事後至案
      發時，陸嘉村均未曾修理過擴音器設備等語明確，而被告
      丙○○於向被告乙○○取得空白收據後，即指示被告戊○○填寫上述內容於空白收據上等情，亦經被告丙○○於本
      院審理時供稱：其向被告乙○○表示要開立3萬元的收據
      ，被告乙○○便交付已蓋好店章及乙○○私章之空白收據
      ，卷附收據內容均係被告戊○○所寫，係伊指示戊○○填
      寫項目、金額等語屬實，核與被告戊○○於偵查中陳稱：
      收據是伊所寫，其係依被告丙○○指示寫擴音器維修3萬
      元，該收據原是空白收據，僅蓋妥店章及負責人印章等語
      相符，則被告丙○○明知被告乙○○實際上並未維修陸嘉
      村辦公室之擴音器，竟仍執意指示被告戊○○將無此交易
      事項之內容記載於本件收據上，而被告戊○○亦明知此情
      ，仍依被告丙○○指示記載不實交易事項於該空白收據上
      ，渠等均有將不實交易事項記載於本案收據之故意甚明。
      另按收據係證明事項經過，而為造具記帳憑證所根據之憑
      證，為商業會計法所稱之商業會計憑證。被告林浴淵為「
      冠億音響企業行」負責人，其自為商業會計法所稱之商業
      負責人。再按商業會計法第71條第1款之罪，係屬因身分
      而成立之罪，其共同實施或教唆、幫助者，雖無此項身分
      ，依修正前刑法第31條第1項規定（詳如後述），仍以共
      犯論，又共同正犯之意思聯絡，原不以數人間直接發生為
      限，即有間接聯絡者，亦包括在內，如甲分別邀約乙、丙
      犯罪，雖乙、丙間彼此並無直接之聯絡，亦無礙於其為共
      同正犯之成立，最高法院著有77年臺上字第2135號判例可
      稽。本件被告乙○○明知其並未維修陸嘉村辦公室之擴音
      器，業據其自白在卷，則「冠億音響企業行」與陸嘉村辦
      公室當然未有如本案收據所示之上開交易內容，而收據係
      其所經營商業之會計憑證，為證明與他人確有交易之重要
      證明資料，理應不得提供給與並未實際交易之對象，被告
      乙○○既為商業之負責人，對此理應知之甚詳，且其明知
      在空白收據蓋用店章、私章再交予他人後，即無法控制他
      人填載交易內容及後續用途，卻仍執意在空白收據，蓋妥
      店章、負責人私章後，交由被告丙○○使用，任由被告丙○○填載交易內容事項，而供收支憑證用，其有空白授權
      之意甚明，顯見其與收取該空白收據之被告丙○○，就此
      填製不實內容於該收據上（會計憑證）之行為，有犯意聯
      絡及行為分擔，亦堪認定。準此，足認被告乙○○、丙○○、戊○○間，就上開明知為不實之事項，而填製該收據
      上（會計憑證）之行為，有犯意聯絡及行為分擔，均為共
      同正犯。被告丙○○、戊○○雖非商業負責人，然與具商
      業負責人身分之被告林浴淵共犯商業會計法以明知不實事
      項而填製會計憑證之犯行，揆諸前揭說明，被告丙○○、
      戊○○自應同負商業會計法第71條第1款之罪責至明。
（三）另埤頭鄉公所回饋金之使用，係由各村依據分配金額，提
      報使用計畫、經費概算至鄉公所，由鄉長核定後，交由村
      長、村幹事負責採購及驗收，完成採購後，備妥憑證相片
      資料至鄉公所，鄉公所僅進行書面審核，即辦理核撥款項
      乙情，有彰化縣埤頭鄉公所96年3月1日埤鄉政字第096000
      1973號函檢附報告書1份在卷可考，依此，足見埤頭鄉公
      所主計室就回饋金之請領並不為實際之審查，只需請領時
      檢附憑證，主計室即予核章，並登錄於職務上所掌管之支
      出傳票公文書。被告丙○○、戊○○均明知陸嘉村實際上
      並未維修擴音器，前已敘明，竟仍以前揭不實內容之收據
      ，申領93年之回饋金，致使主計室承辦員於形式審查後，
      即將陸嘉村擴音器維修之不實事項登載於職務上所掌管之
      支出傳票公文書上，被告丙○○、戊○○所為自係使公務
      員登載不實。
（四）又被告丙○○雖辯稱其所請領之款項，係其曾於88年底至
      89年底間請甲○○維修擴音器，自行墊支之維修費用云云
      ，惟觀諸證人即復安宮會計蔡甲於偵查中結證稱：「（擴
      音機是放置於何處？）放在陸嘉村的活動中心。」、「（
      擴音機如果故障，送修流程為何？）村裡的人會來告訴我
      們說哪裡不會響，然後就由我們的主任委員叫人家去修理
      ，廠商會再拿收據來跟我收款。」、「（你們都叫何人修
      理？）我們村民甲○○。」、「（有無叫別的村裡的人來
      修理，或是由村長找人來修理？）」村長叫人來修我不知
      道，應該是沒有，因為村裡面要修理擴音機都是找我請款
      的。」、「（陸嘉村的擴音機，還有無其他人在修理？）
      不曾，都是甲○○，不曾叫過別人，都是我們主任委員去
      叫的。」、「（主任委員及村長都曾叫人家去修理過？）
      我不知道，他們修理完後，就會拿收據來請款。除了主任
      委員拿過外，其他人不曾拿收據來請款。」等語屬實，核
      與證人甲○○於偵查中證稱：「（陸嘉村的擴音機是何人
      在修理？）是我在修理的。」、「（都是誰叫你去修理？
      ）都是主委、廟公也會。」、「（陸嘉村使用的擴音機是
      公家或是廟的或是私人的？）都是廟出錢的。」等語明確
      ，足見陸嘉村使用之擴音機均係證人甲○○負責維修，且
      維修費用係由復安宮支出，而請款方式係以收據向復安宮
      會計蔡甲請款，是被告丙○○辯稱因公所經費不足，其乃
      代支擴音機維修費用云云，已屬有疑，蓋擴音機維修費用
      既均係由復安宮負擔，與公所經費是否足夠，自無相關，
      參以被告丙○○雖曾於87、88年間請甲○○修理擴音器，
      惟次數僅有2、3次，每次證人甲○○均會開立收據，以便
      向廟方請款，另被告丙○○請其維修之總費用未達3萬元
      ，90年後被告丙○○即未曾請其修理擴音器乙情，業據證
      人甲○○迭於偵查中證稱：「（丙○○何時叫你去修理？
      ）日期我忘記了，可能是在87年他上任幾個月後，有叫我
      去修理過，我曾去修理過2、3次... 另外有1次換喇叭頭
      ，價格大概1千多元，時間大概是88年、89年間。」、「
      （你們的擴音器還有其他人在修理？）我知道的，只有我
      在修理，村長部分因為有1個地方太高，我只有修理2、3
      次，其他請他自己修理。」、「（你是否曾經幫他（指丙○○）施工，但是沒有開立收據情形？）沒有。我有幫他
      施工，我一定會開收據給他。因為如果沒有開收據給他，
      他一定沒有辦法請款給我。」、「（你是否每次都會開收
      據給他？）是。因為如果沒有開收據是絕對沒有辦法跟廟
      裡面請款的。」、「（你是否曾經漏開過收據給他？）每
      一次都要開收據，我如果沒有收據給他，錢沒有辦法請，
      丙○○也很少請我修理，也只有2、3次。」、「（你在87
      年及88年沒有開立收據，金額累積到3萬多元？）不曾，
      修理線圈頂多每次約2、3千元而已，但是不曾沒有開過收
      據。」、「（是否從90年以後，丙○○就沒有叫你去修理
      過？）90年以後就沒有了。」等語綦詳，益徵被告上開所
      辯，委無足取，酌以被告丙○○始終無法說明其請證人甲○○維修之項目及次數，竟能就歷次維修之總金額為3萬
      元乙節印象深刻，亦有違常情，衡諸被告丙○○復曾於95
      年5月20日，請證人甲○○開立收據，遭證人甲○○拒絕
      乙節，業據證人甲○○於偵查中證述：「（95年5月20 日
      ，他（指被告丙○○）請你開收據給他，有無跟你表示原
      因要你開立收據？）沒有，當天我太太也有在場，她也說
      沒有施工開收據是不可以的，之前有維修的也已經開了，
      我有跟他說時間那麼久了，而且不確實的事情，不明究理
      ，我也不能開給你。」、「（他（指被告丙○○）有無向
      你表示，他請別人來修理，但是請你開立收據給他報帳？
      ）我沒有聽到他這樣子講，我只知道我沒有做的我不開收
      據。」等語明確，苟如被告丙○○所言，其以本案收據請
      領所得之款項，係其曾於87年底至88年底請證人甲○○修
      理擴音器所代墊之維修費用，而90年後被告丙○○即未曾
      請證人甲○○維修擴音器，亦如前述，則被告丙○○代支
      之維修費用應已補足，又何需於95年5月20日再請證人甲○○開立收據？準此，被告上開所辯，要難憑信。至證人
      即復安宮廟公丁○○雖於本院審理時證稱：「擴音器有時
      1個月壞好幾次，有時好幾個月都沒壞，擴音器壞掉，我
      都是叫村長即被告丙○○找人來處理，有時村長自己也會
      爬上去修理，被告丙○○是找我們村裡的甲○○維修擴音
      器，維修很多次，有時維修之後，沒有向會計款，是由村
      裡來負擔」等語，惟觀諸證人丁○○於本院審理時亦證稱
      ：證人甲○○或被告丙○○修理什麼東西，其均未注意，
      請款的事其不清楚等語在卷，則其就維修費用之請款事宜
      所為之證述，已難遽信，且由證人丁○○於本院審理時之
      證述內容，亦難得知被告丙○○委請證人甲○○維修之次
      數、項目及金額，是證人丁○○證述，均不足據為有利被
      告丙○○之認定。
（五）依前所述，本件回饋金之請領，須檢附憑證始能辦理，且
      憑證之內容（包括支出項目、單價、總價、支出日期等）
      自以真實無誤為前提。倘未取得相關單據、發票或其他足
      證確有支付該筆費用之憑證，當不能向鄉公所請撥該筆款
      項，更不容在自行取得之其他商號空白收據上虛偽填載，
      自87年8月起即擔任村長之被告丙○○，就此要難諉為不
      知。況被告丙○○辯稱其確曾支付該筆款項，要無足取，
      前已詳述，而被告丙○○仍利用職務上機會，擅以自他處
      取得之空白收據，指示被告戊○○填載不實交易內容，並
      以該不實收據向埤頭鄉公所申領該筆經費，使鄉公所主計
      室承辦人員於職務上所掌之支出傳票公文書上登載不實，
      埤頭鄉公所亦因而陷於錯誤而撥款至陸嘉村辦公處，由被
      告戊○○提領後存入被告丙○○之帳戶，詐得原係無法請
      領之經費，其有為自己不法所有之意圖，昭然若揭。
（六）綜上事證相互以觀，被告丙○○、戊○○前揭所辯，均顯
      係事後卸責之詞，均無足採。本案事證明確，被告3人之
      犯行洵堪認定，應予依法論科。
三、查被告3人行為後，刑法業於94年2月2日修正公布，95年7月
    1日起施行。按「行為後法律有變更者，適用行為時之法律
    ，但行為後之法律有利於行為人者，適用最有利於行為人之
    法律」，修正後刑法第2條第1項定有明文，該條係規範行為
    後法律變更所生新舊法律比較適用之準據法，本身尚無新舊
    法比較之問題，於新法施行後，應一律適用新法第2條第1項
    之規定，為「從舊從輕」之比較，先予敘明。再按「本次刑
    法法律變更，新舊法比較時應就罪刑有關之共犯、未遂犯、
    想像競合犯、牽連犯、連續犯、結合犯，以及累犯加重、自
    首減輕暨其他法定加減原因（如身分加減）與加減例等一切
    情形，綜其全部罪刑之結果而為比較」，有最高法院95年5
    月23日95年度第8次刑事庭會議決議足參，爰就本件新舊法
    比較結果論述如下：
（一）被告丙○○行為時為彰化縣埤頭鄉陸嘉村村長，雖刑法第
      10條第2項關於公務員定義，於本次修法時由「依法令從
      事於公務之人員」修正為「依法令服務於國家、地方自治
      團體所屬機關而具有法定職務權限，以及其他依法令從事
      於公共事務，而具有法定職務權限者」及「受國家、地方
      自治團體所屬機關依法委託，從事與委託機關權限有關之
      公共事務者」，惟無論修法前後，被告行為時之身分均符
      合刑法上所稱之公務員，無有利、不利比較之問題，應逕
      依裁判時有效之法律。而貪污治罪條例第2條雖亦於95年5
      月30日由「依據法令從事公務之人員，犯本條例之罪者，
      依本條例處斷；其受公務機關委託承辦公務之人，犯本條
      例之罪者，亦同。」之規定，修正為「公務員犯本條例之
      罪者，依本條例處斷。」，此係為配合本次刑法公務員定
      義修正所為之文字變動，無礙本案被告丙○○有貪污治罪
      條例之適用（詳如後述）。
（二）被告3人行為後，商業會計法業於95年5月24日修正公布，
      其中第71條第1款關於商業負責人填製不實會計憑證之處
      罰規定，法定刑由「5年以下有期徒刑、拘役或科或併科
      新臺幣15萬元以下罰金」，修正為「5年以下有期徒刑、
      拘役或科或併科新臺幣60萬元以下罰金」，經比較修正後
      商業會計法第71條第1款及修正前同款之規定，以適用行
      為時即修正前舊法之規定，對被告3人較為有利。
（三）修正後刑法第28條關於成立共同正犯之標準，將原來共同
      正犯之共同「實施」犯罪，改為共同「實行」犯罪，剔除
      完全未參與犯罪相關行為之「實行」的「陰謀共同正犯」
      及「預備共同正犯」，而本案被告3人之犯行非屬陰謀、
      預備共同正犯，不論依修正前刑法第28條之規定，抑或修
      正後刑法第28條之規定，均構成共同正犯，刑罰規範狀態
      並無變更，對被告3人而言並無「有利」或「不利」之情
      形，應逕適用裁判時法即修正後刑法第28條之規定。
（四）被告丙○○、戊○○行為時之刑法第31條第1項規定：「
      因身分或其他特定關係成立之罪，其共同實施或教唆幫助
      者，雖無特定關係，仍以共犯論」。修正後刑法第31條第
      1項規定：「因身分或其他特定關係成立之罪，其共同實
      行、教唆或幫助者，雖無特定關係，仍以正犯或共犯論。
      但得減輕其刑」。比較結果，以修正後之規定有利被告丙○○、戊○○。
（五）本件被告丙○○、戊○○犯罪後，刑法第33條第5款關於
      罰金法定最低度刑，原規定為銀元1元以上。95年7月1日
      修正公布施行之刑法第33條第5款則規定為新臺幣1千元以
      上，以百元計算之，比較新舊法之規定，以修正前之刑法
      對被告丙○○、戊○○較為有利。
（六）被告丙○○、戊○○行為後，刑法第55條關於牽連犯之規
      定業經刪除，則被告丙○○、戊○○所犯各罪，應予分論
      併罰。比較新、舊法結果，以適用被告丙○○、戊○○行
      為時之法律即修正前刑法第55條牽連犯之規定較為有利。
（七）被告戊○○、乙○○行為後，罰金罰鍰提高標準條例第2
      條業已刪除，而刑法第41條第1項前段關於易科罰金之折
      算標準已由舊法之銀元1百元、2百元、3百元修正為新臺
      幣1千元、2千元、3千元，因屬科刑規範事項之變更，其
      折算標準為裁判時所應諭知，自有就新舊法規定比較之必
      要，經比較新舊法結果，以被告戊○○、乙○○行為時之
      舊法較為有利。
（八）綜上法律修正前、後之比較，揆諸前揭最高法院決議及修
      正後刑法第2條第1項所定之「從舊、從輕」原則，應整體
      適用被告3人行為時之法律，即修正前刑法、商業會計法
      及罰金罰鍰提高標準條例等相關規定，對被告3人較為有
      利。
四、查被告丙○○自87年8月間起擔任彰化縣埤頭鄉陸嘉村村長
    迄今，係依法令服務於地方自治團體所屬機關，具有法定職
    務權限之公務員。核被告丙○○所為，係犯貪污治罪條例第
    5條第1項第2款利用職務上之機會詐取財物罪、刑法第214條
    使公務員登載不實事項於公文書罪及修正前商業會計法第71
    條第1款不實填製會計憑證罪；被告戊○○所為，係犯刑法
    第214條使公務員登載不實事項於公文書罪及修正前商業會
    計法第71條第1款不實填製會計憑證罪；被告林浴淵所為，
    係犯修正前商業會計法第71條第1款不實填製會計憑證罪。
    被告丙○○與戊○○之間就使公務員登載不實事項於公文書
    罪部分，有犯意聯絡及行為分擔，為共同正犯；被告丙○○
    、戊○○與乙○○之間就不實填製會計憑證罪部分，具有犯
    意聯絡及行為分擔，為共同正犯。被告丙○○、戊○○雖非
    商業負責人，然渠等與有此身分之「冠億音響企業行」負責
    人即被告乙○○就上開不實填製會計憑證罪部分共同實施犯
    罪，依修正前刑法第31條第1項之規定仍以共犯論，已如前
    述。被告丙○○所犯上開3罪間；被告戊○○所犯上開2罪間
    ，具有方法結果之牽連犯關係，被告丙○○應論以一較重之
    利用職務上機會詐取財物罪；被告戊○○應論以一較重之不
    實填製會計憑證罪。又被告丙○○利用職務上之機會向埤頭
    鄉公所詐取所得之財物為3萬元，情節輕微，所得財物在5萬
    元以下，應依貪污治罪條例第12條第1項之規定減輕其刑。
    爰審酌被告丙○○身為具法定職務權限之村長，未能誠實清
    廉，貪圖不法財物，利用職務上機會詐取財物，嚴重危害國
    家公務員形象，破壞法律秩序，傷害國民之法律感情，且其
    犯後猶不知悔改，一再否認犯行，態度實屬不佳；惟考量被
    告丙○○並無前科，有臺灣高等法院被告前案紀錄表1份在
    卷可考，本件貪污犯罪所得為3萬元，情節非重等一切情狀
    ，量處如主文所示之刑。又被告丙○○係犯貪污治罪條例之
    罪，經本院宣告有期徒刑以上之刑，應依同條例第17條、修
    正前刑法第37條第2項規定，併予宣告褫奪公權3年（刑法第
    37條關於褫奪公權之規定，雖亦經修正，然「科刑判決所適
    用之法律，無論係對主刑、從刑或刑之加重、減輕或免除等
    項，除法律別有規定外，應本統一性及整體性之原則而適用
    之，不容與主刑所適用之法律任意割裂」，最高法院85年度
    臺上字第2483號判決意旨參照。本件經整體比較結果應以適
    用修正前刑法規定有利於被告丙○○，關於褫奪公權部分自
    應適用修正前刑法第37條第2項之規定）。另審酌被告戊○○擔任村幹事，竟未能堅守職責，因受村長即被告丙○○指
    示，共犯前揭犯行，被告乙○○基於與被告丙○○之往來情
    誼，思慮未周，提供空白收據，兼衡渠等並無前科之素行及
    犯罪之動機、目的、手段、所生危害、犯後態度等一切情狀
    ，分別量處如主文所示之刑，並就被告乙○○部分依修正前
    刑法第41條前段規定，諭知易科罰金之折算標準，以示懲儆
    。被告丙○○上開貪污犯罪所得財物，應追繳並發還被害人
    彰化縣埤頭鄉公所，如全部或一部無法追繳時，以財產抵償
    之。
五、另本案被告丙○○、戊○○、乙○○之犯罪時間均在96年4
    月24日之前，被告丙○○所犯為貪污治罪條例第5條第1項第
    2款之罪，且符合同條例第12條第1項減輕其刑之規定，依照
    中華民國96年罪犯減刑條例第3條第1項第1款但書規定，自
    無不予減刑規定之限制，而被告戊○○、乙○○亦無中華民
    國96年罪犯減刑條例第3條第1項所定不予減刑之情形，是被
    告丙○○、戊○○、乙○○所犯之各罪悉合於減刑條件，爰
    均依該條例第2條第1項第3款之規定，各減其宣告刑2分之1
    ，並就被告丙○○部分減其褫奪公權期間為1年6月，另就被
    告戊○○、乙○○部分均諭知易科罰金之折算標準。
六、公訴意旨另以：被告戊○○所為，尚涉有貪污治罪條例第5
    條第1項第2款之罪嫌。惟按貪污治罪條例第5條第1項第2款
    之利用職務上之機會詐取財物罪，就詐取財物之要件而言，
    與刑法詐欺罪相同，必須行為人意圖為自己或第三人不法之
    所有，以詐術使人將本人或第三人之物交付為要件（最高法
    院91年度臺上字第1071號、92年度臺上字第1141號判決可參
    ）。查本件被告戊○○供稱：被告丙○○委由其填寫上開空
    白收據內容時，係表示此筆款項為被告丙○○先前代墊之維
    修費用等語，核與被告丙○○陳明其有向被告戊○○表示擴
    音器維修費用是其之前代墊的費用乙節相符，衡諸被告戊○○係92年7月間起始擔任陸嘉村村幹事，是其辯稱之前被告
    丙○○請何人維修擴音器，其不知情等語，亦屬合理，則被
    告戊○○就被告丙○○是否確有代墊擴音器維修費用，自難
    查悉，被告戊○○雖仍聽從被告丙○○指示，填載不實收據
    內容並以該收據請領回饋金，而為上開不實填製會計憑證及
    使公務員登載不實之犯行，惟尚難僅以此遽認被告戊○○有
    何為自己或第三人不法所有意圖，此外，復查無其他積極證
    據足資證明被告戊○○有何公務員利用職務上機會詐取財物
    之犯行，本應為無罪之諭知，惟公訴意旨認此部分與前開論
    罪科刑部分，具有方法結果之牽連犯關係，屬裁判上一罪，
    爰不另為無罪之諭知，附此敘明。
據上論斷，應依刑事訴訟法第299條第1項前段，貪污治罪條例第
2條、第5條第1項第2款、第10條第1項、第2項、第12條第1項、
第17條、第19條，95年5月24日修正公布前商業會計法第71條第1
款，刑法第2條第1項前段、第11條前段、第28條、第214條，修
正前刑法第31條第1項、第55條後段、第37條第2項、第41條第1
項前段，修正前罰金罰鍰提高標準條例第1條前段、修正刪除前
罰金罰鍰提高標準條例第2條，現行法規所定貨幣單位折算新臺
幣標準第2條，中華民國96年罪犯減刑條例第2條第1項第3款、第
3條第1項第1款但書、第7條、第9條、第14條，判決如主文。
本案經檢察官鮑慧忠到庭執行職務。
中　　華　　民　　國　　96　　年　　8 　　月　　20　　日
                  刑事第二庭      審判長法官  石馨文
                                  法      官  黃齡玉
                                  法      官  尚安雅
以上正本證明與原本無異。
如不服本判決，應於判決送達後10日內，向本院提出上訴書狀，
上訴書狀應「敘述具體上訴理由」，並按他造當事人之人數附繕
本。「切勿逕送上級法院」。
中　　華　　民　　國　　96　　年　　8 　　月　　24　　日
                                  書  記  官  陳佳宏
附錄本案論罪科刑法條全文：
貪污治罪條例第5條
有下列行為之一者，處 7 年以上有期徒刑，得併科新台幣 6 千
萬元以下罰金：
一  意圖得利，擅提或截留公款或違背法令收募稅捐或公債者。
二  利用職務上之機會，詐取財物者。
三  對於職務上之行為，要求、期約或收受賄賂或其他不正利益
    者。
前項第 1 款及第 2 款之未遂犯罰之。
中華民國刑法第214條
（使公務員登載不實罪）
明知為不實之事項，而使公務員登載於職務上所掌之公文書，足
以生損害於公眾或他人者，處3 年以下有期徒刑、拘役或5 百元
以下罰金。
商業會計法第71條
商業負責人、主辦及經辦會計人員或依法受託代他人處理會計事
務之人員有下列情事之一者，處5 年以下有期徒刑、拘役或科或
併科新臺幣60萬元以下罰金：
一、以明知為不實之事項，而填製會計憑證或記入帳冊。
二、故意使應保存之會計憑證、會計帳簿報表滅失毀損。
三、偽造或變造會計憑證、會計帳簿報表內容或毀損其頁數。
四、故意遺漏會計事項不為記錄，致使財務報表發生不實之結果
    。
五、其他利用不正當方法，致使會計事項或財務報表發生不實之
    結果。
